【裁判字號】    98,訴,1808
【裁判日期】    991130
【裁判案由】    損害賠償
【裁判全文】
臺灣高雄地方法院民事判決              98年度訴字第1808號
原      告  李貴珠
訴訟代理人  林君律師
訴訟代理人  李亭萱律師
複代理人    吳幸怡律師
被      告  德州炸雞餐飲事業有限公司
法定代理人  廖明澤
訴訟代理人  陳正男律師
訴訟代理人  陳淑娟律師
訴訟代理人  侯勝昌律師
複代理人    陳裕文律師
. 上列當事人間損害賠償事件，本院於民國99年11月16日言詞辯
論終結，判決如下：
    主  文
原告之訴及假執行之聲請均駁回。
訴訟費用由原告負擔。
    事實及理由
一、原告主張：訴外人王永明、莊約翰於民國（下同）97年4 月
    22 日 與被告簽訂「加盟合作合約書」（下稱系爭契約），
    在高雄市○○區○○路129 號經營「德州炸雞富國加盟店」
    （下稱富國加盟店），約定使用被告提供之德州炸雞、牛仔
    圖騰商標，以及炸雞等原物料，加盟金新臺幣（下同）200
    萬元，嗣後被告同意加盟金降至195 萬元，王永明、莊約翰
    已給付完畢，詎被告自同年9 月21日起未依系爭契約第3 項
    第3款 約定，對富國加盟店進行各項操作技巧之指導，且自
    同年12月1 日起停止富國加盟店繼續使用系爭契約第3 項第
    20點如原證2 所示之德州炸雞及牛仔圖騰商標，改提供加盟
    金僅須99,0 00 元如原證4 、9 所示之德州炸雞及牛仔圖騰
    商標，並停止提供與加盟當時相同品質與口味之原物料，要
    求富國加盟店簽訂「合作協議書」（下稱系爭協議書），由
    富國加盟店向訴外人龍徠速食店即翁慶智購買原物料，富國
    加盟店未予同意，王永明、莊約翰於98年1 月22日以存證信
    函催告被告於98年2 月15日前履行系爭契約，逾期解除契約
    ，惟被告仍未履行，故系爭契約已經原告合法解除，王永明
    、莊約翰並於98年4 月10日將其對系爭契約之債權及從屬權
    利讓與原告，並於同日發函通知被告，爰依民法第227 條、
    第22 6條、第254 條、第256 條規定，解除契約並依民法第
    259 條規定，先行一部請求被告返還加盟金195 萬元中之
    100 萬元及裝潢費用損失300 萬元中之30萬元，並聲明求為
    判決(一)被告應給付原告130 萬元，及其中100 萬元部分，自
    97年4 月23日起，其餘30萬元部分，自98年1 月23日起，均
    至清償日止，按年息百分之5 計算之利息。(二)願供擔保，請
    准宣告假執行。
二、被告則以：依系爭契約第1項第1款、第3項第1、10、15 、
    16、19及20款等約定內容可知，系爭契約之主要條文皆用以
    規範原告之義務，被告方面則僅約定被告有供應產品物料及
    商標圖騰之義務及行使監督及指導改善之權利，而被告除已
    依系爭契約約定，提供生財器具供原告開店使用，並於原告
    之富國加盟店97年6 月27日開幕前後，給予開店技術指導，
    訓練原告員工，開幕當天被告法定代理人廖明澤及多位員工
    更親自前往富國店幫忙，且於97年9 月21日、97年10月16日
    均有主動陸續對原告員工為營業指導，惟之後因原告未有任
    何之指導及訓練請求，而未再提供相關服務。原告稱被告對
    伊未加指導，顯有誤會。另系爭契約僅約定被告應提供產品
    物料及被告公司之商標圖騰，但並未限定特定口味及特定商
    標圖騰，故被告有權利變更口味及商標圖騰，原告應予配合
    作相關變更。詎原告拒絕被告提供之變更後口味與商標圖騰
    ，顯見係原告違約在先，原告強求被告必須提供「特定」之
    商標或口味，於法無據。另被告為覓新通路，對路邊攤夜市
    攤位收加盟金99,000元，故以「得州炸雞店」區隔原本之「
    德州炸雞」，且不提供生財設備，被告並無原告所指違約情
    事，原告解除契約，顯無理由。此外，翁慶智於原告對被告
    法定代理人廖明澤提出詐欺告訴一案中（98年度偵字第
    19647 號），證稱：「李貴珠有跟我拿貨，她是富國店加盟
    商」、「我與廖明澤撕破臉時，李貴珠希望我繼續提供商標
    及原物料給她，我也同意」、「正式從97年11月開始供貨，
    一直到她後來在98年4 月初將店轉手給別人，我還是有繼續
    供貨給後手」等語（見98年8 月20日之偵訊筆錄），顯見原
    告不論在富國店或未經被告同意之情況下，將店址遷移至自
    由店及至將店盤讓他人期間，均使用翁慶智之產品物料及牛
    仔商標圖騰，故原告所稱之營業虧損，係自己虧損所致，甚
    且被告另一加盟店業主陳志忠於偵查中到庭證稱改向翁慶智
    進產品原物料後，進貨成本更低，且仍可沿用舊有商標圖案
    等語，顯見原告改向翁慶智進貨及使用其商標圖騰，並無任
    何損失。原告既無任何損失，豈能向被告主張求償，更何況
    被告並無任何違約責任，是以原告之請求顯無理由等語，資
    為抗辯。並聲明：(一)原告之訴駁回。(二)如受不利判決，願供
    擔保准予宣告免為假執行。
三、兩造爭執及不爭執事項：
  (一)不爭執部分：
    1.訴外人王永明、莊約翰於97年4 月22日與被告簽訂系爭契
      約，成立富國加盟店，並有系爭契約為證（見本院卷第11
      至16頁）。
    2.訴外人王永明、莊約翰於98年1 月22日催告被告於98年2
      月15日前履行系爭契約，逾期解除系爭契約，並請求被告
      應返還加盟金195 萬元及賠償設備裝設生產器具之裝設費
      15萬元、裝潢設備費300 萬元，並有高雄地方法院郵局第
      202 號存證信函及回執為證（見本院卷第25至28頁）。
    3.訴外人王永明、莊約翰於98年4 月10日將其對系爭契約之
      債權及從屬權利讓與原告，並於同日發函通知被告，並有
      債權讓與契約書、新興郵局存證信函第002948號及回執為
      證（見本院卷第29至31頁）。
    4.原告對被告提起詐欺之刑事告訴，經臺灣高雄地方法院檢
      察署檢察官以98年度偵字第19647 號為不起訴處分，並有
      上開不起訴處分書為證（見本院卷第60、61頁）。
  (二)爭執部分：
    1.被告是否已依約提供德州炸雞、牛仔圖騰商標及炸雞等原
      物料？原告依民法第226條、第227條、第254條、第256條
      之規定解除契約，是否合法？
    2.原告依民法第259 條規定，請求被告返還加盟金之一部，
      有無理由？
    3.原告依民法第260 規定，請求被告賠償裝潢設備費之一部
      ，有無理由？
四、法院之判斷：
（一）被告並無違約情事，原告解除契約不生解約效力：
      按系爭契約第3 項第19款及20款，僅分別規定被告有提供
      原告營業用產品物料之義務及公司以商標圖騰為營運運作
      為主要訴求，並未約定需提供特定之物料口味及商標圖騰
      。故依系爭契約之條款約定，被告縱使事後不能提供系爭
      契約簽訂時之特定口味與商標圖騰，亦不構成違約情事，
      從而原告之前手王永明、莊約翰於98年1 月22日以存證信
      函催告被告於98年2 月15日前履行系爭契約，逾期解除系
      爭契約之舉並不生解除契約之效力。原告雖主張王、莊二
      人之加盟被告德州炸雞，主要係看中簽約時之產品口味及
      商標圖騰有市場競爭力，故系爭契約條款雖未使用「特定
      」字眼，然解釋契約之真意，應係指被告應提供簽約時特
      定之口味及商標圖騰云云。惟查，原告上開主張係屬原告
      想當然耳之片面簽約意思，倘未向被告提出而以之作為簽
      約條款，自不得以其內部之想法拘束對方，且被告既是產
      品物料供應者，則其依契約約定，應提供何種口味之物料
      ，牽涉違約問題，茲事體大，且系爭契約之條款，大多係
      在規範原告之義務，足見德州炸雞之營業方針，係以被告
      為主要指導者，是以在系爭契約條款未約定特定口味之情
      況下，審酌被告於系爭契約中，居德州炸雞加盟店營業方
      針之主導地位，堪認原物料口味及商標圖騰之選擇，係歸
      屬被告之權利，故不論被告事後係基何緣由，以致不能提
      供簽約時之產品物料口味及商標圖騰，只要被告能繼續提
      供產品物料及商標圖騰，即無違約之責任。原告以被告未
      能提供簽約時之產品物料與商標圖騰，解除系爭契約，顯
      無理由，不生解除契約之效力。
（二）又退一步言之，縱使被告有義務提供簽約時特定之產品物
      料口味及商標圖騰，事後因與翁慶智之合作關係生變，以
      致不能再為相同給付，構成違約，惟被告依系爭契約所應
      提出之給付，除上開部分外，尚有提供生財器具及行使監
      督與指導改善營業之義務，而後者於加盟契約之履行，係
      屬開店及營業之技術指導，為加盟契約之重要給付。經查
      ，被告對於系爭契約給付義務之履行，除已提供予被告而
      為被告所不爭執之生財器具、富國店開幕前後之店面設計
      、規劃與指導及原告員工訓練外，尚有被告所提出於97年
      9 月21日稽核富國加盟店之稽核表（見卷172 頁）、97年
      10月16日改善營業瑕疵之通知書可證（見卷173 頁），且
      原告自承事後因認為被告不具專業，而未再要求被告提供
      技術指導服務，顯見被告已盡其技術指導之給付義務，法
      律上已為一部之給付。而民法第226 條第1 項所稱之給付
      不能係指全部給付不能，本件被告既未全部給付不能，且
      無同條第2 項所定其他部分之履行，於債權人無利益之情
      況發生，從而原告依民法第226 條、第256 條之規定，解
      除契約即屬無據，不生合法解除契約之效力。又原告另主
      張被告遲延給付，依民法第254 條解除契約云云，惟被告
      既非全部給付遲延，且其他部分之履行（即提供生財器具
      、開店及營業之技術指導）對於原告並非無實益，類推適
      用民法第226 條第2 項之規定，原告以被告一部給付遲延
      解除契約，亦屬無理由，不生解除契約之效力。從而原告
      依民法第259 條之規定，請求被告返還加盟金及法定利息
      ，即無理由，應予駁回。
（三）承上所述，縱使被告應負違約責任，原告亦無權解除契約
      已如上述，則原告於被告縱使應負違約責任之情況下，是
      否可請求損害賠償？按無損害即無賠償，此為損害賠償之
      債之核心概念。經查，被告雖自97年12月1日起，無法提
      供簽約時特定之口味產品物料與商標圖騰予原告，惟被告
      同時開放加盟店可向翁慶智購買同樣口味之產品物料及使
      用翁慶智之商標圖騰，以資補救，且翁慶智亦予配合，繼
      續供貨給富國加盟店、潮州加盟店，並同意渠等繼續使用
      原來之商標圖騰。此外證人陳志忠於偵查中證稱「翁慶智
      說只要我們跟他買原物料，他就繼續提供商標給我們使用
      ... 廖明澤有邀翁慶智跟我們一起談。現在原本要給廖明
      澤的利潤，抽成的部份也降成2.5%，現在都給翁慶智。（
      問：你有使用廖明澤變更後之原物料嗎？）沒有。直接跟
      翁慶智拿原物料之後，我們的利潤因為被抽的比較少，相
      對利潤較高」等語（見98年6 月10日偵訊筆錄），足見翁
      慶智除以較被告低廉之價格出售同一產品物料予原告富國
      加盟店及潮州加盟店外，並同意被告及潮州加盟店繼續無
      償使用同一商標圖騰，是以被告縱有違約情形，原告並未
      生有任何損害。原告雖主張其受有開店裝潢損害300 萬元
      ，於本案先行請求30萬元云云。惟原告既未因被告違約而
      受有損害，則其因營業欠佳結束營業所生之裝潢損害，即
      與被告之違約情事，無客觀相當因果關係，原告請求被告
      賠償裝潢損失，於法無據。
（四）綜上可知，被告不能提供簽約時特定之產品物料口味與商
      標圖騰，無論是否係屬可歸責於被告之違約責任，原告均
      無權利解除契約及請求裝潢損失之損害賠償已如前述，從
      而原告依民法第227條、第226、第254條、256條解除系爭
      契約，並依民法第259 條、第227 條之規定，請求被告給
      付原告130 萬元及按年息百分之5 計算之遲延利息，均無
      理由，應予駁回。其假執行之聲請，因失所附麗，應予一
      併駁回。
五、本件事證已臻明確，二造其餘攻擊防禦方法之提出，與判決
    結果不生影響，爰不予一一論駁。
六、結論：原告之訴為無理由，依民事訴訟法第78條，判決如主
    文。
中    華    民    國    99    年    11    月    30    日
                  民事鳳山分庭法  官  吳文婷
以上正本係照原本作成。
如對本判決上訴，須於判決送達後20日內向本院提出上訴狀。如
委任律師提起上訴者，應一併繳納上訴審裁判費。
中    華    民    國    99    年    11    月    30    日
                                書記官  林仕興

司法院資訊處製作；財團法人民間司法改革基金會備份。
